最高法院刑事判決　　　　　　　　　　　　　　　八十八年度台上字第四六八○號
　　上　訴　人　甲○○
　　選任辯護人　林武順律師
右上訴人因違反組織犯罪防制條例案件，不服台灣高等法院花蓮分院中華民國八十八
年三月九日第二審判決（八十七年度上重訴字第三五九號，起訴案號：台灣台東地方
法院檢察署八十六年度偵字第一八○二號），提起上訴，本院判決如左：
    主  文
上訴駁回。
    理  由
按刑事訴訟法第三百七十七條規定，上訴於第三審法院，非以判決違背法令為理由，
不得為之。是提起第三審上訴，應以原判決違背法令為理由，係屬法定要件。如果上
訴理由狀並未依據卷內訴訟資料，具體指摘原判決不適用何種法則或如何適用不當，
或所指摘原判決違法情事，顯與法律規定得為第三審上訴理由之違法情形，不相適合
時，均應認其上訴為違背法律上之程式，予以駁回。本件上訴意旨略以：(一)、原判決
認定上訴人甲○○於組織犯罪防制條例公布後仍繼續參加「竹聯幫東堂」犯罪組織云
云，然未於理由中記載其所憑之證據及認定之理由，已有判決不備理由之違法。又上
訴人不僅自始即未參加，更未於該條例公布後繼續參加其活動，遍查全部卷證亦未能
發現上訴人仍有繼續參加之行為，而該條例之參與犯罪組織包括加入及參加活動二部
分，僅加入而未繼續參加該犯罪組織活動，至多僅能依刑法第一百五十四條規定論罪
科刑，實務上對於在該條例實施前加入，如於實施後未經自首，概予認定仍繼續參加
，顯有違反罪刑法定主義原則及證據裁判主義原則。另原判決認定上訴人係於民國八
十四年十一月二十七日犯妨害自由及強制罪，而既無證據證明上訴人於八十五年十二
月十一日該條例公布後仍有參與該犯罪組織，則所認定之三罪如何能認其間有牽連關
係，原判決依牽連關係，依該條例第三條第一項後段之參與犯罪組織論處，均有適用
法則不當之違法。(二)、原判決以上訴人於警訊已有自白，惟依警訊筆錄，上訴人先陳
未加入幫派，豈有馬上承認係東堂大哥，該段實係警員所加，原判決對上訴人之警訊
筆錄之記載過程，及上訴人何時、何地、如何加入，又「竹聯幫東堂」成員、結構等
等與內政部警政署刑事警察局、台北市政府警察局、台北市刑大等函所附之「竹聯幫
東堂」名冊上訴人均未列其上之有利證據等，均未見調查說明，另對於上訴人未上訴
之妨害自由及強制罪部分，未踐行調查程序，即引用第一審判決之理由及證據，而為
判決，均有應於審判期日調查之證據而未予調查之違法。(三)、原判決採證人陳昭元、
趙太郎、趙天誼、歐文宗、張豪、吳坤達等人偵查中之指證，惟陳昭元警訊及偵查中
之筆錄係同日製作，二者供述差異甚大，顯見其警訊所供，係在不自由之陳述下所為
，且其依警方所製之「竹聯幫東堂」組織系統表係為上訴人之貼身保鏢，但其業經台
灣高等法院判決無罪，足見警方認定上訴人係堂主亦係子虛，原判決對於上開有利之
判決未予調查適用，又告訴人趙天誼、證人張豪、吳坤達三人對於上訴人參加竹聯幫
蘭堂開堂之供述出入甚大，至張豪、歐文宗二人不利於上訴人之警訊供述，與所附之
錄章譯白不同，且譯白亦未有簽名，自不得採為證據，另證人陳貴鵬先證，上訴人係
因與「竹聯幫東堂」份子熟絡，因而視為該堂一份子，但後又證沒有直接證據證明是
該堂大哥，前後矛盾，且僅係與該堂成員熟絡，但尚非該堂成員，僅外界將之視為成
員，此亦非不利上訴人，原審亦將之作為不利之證據，而就證人吳豫衛、李懷玉、鄔
啟群之證言，原判決強分為二，自相矛盾，採證均有違法云云。
惟查：原判決就妨害自由及強制罪部分，引用第一審之理由及證據，即以告訴人趙天
誼、趙太郎之指訴，共犯歐文宗警訊之供述、證人黃冠銜之證詞及卷附之上訴人所擬
之授權書等證據，另就違反組織犯罪防制條例部分，以上訴人警訊及偵查中之部分自
白，證人趙太郎、趙天誼、歐文宗、張豪、吳坤達警訊及吳坤達、趙天誼偵查中之指
證，證人陳貴鵬於原審之證詞，及內政部警政署之函等證據，並參酌全案卷證資料，
本於事實審法院推理之作用，並說明上訴人所辯未妨害自由及加入竹聯幫東堂均係卸
責之詞，證人李懷玉、鄔啟群、吳豫衛之不知上訴人是否為該組織成員云云，不足採
信，惟亦無證據足認其係主持、指揮該組織，乃認定上訴人有參與犯罪組織、妨害自
由、強制罪等犯行，因而撤銷第一審不當之判決，並變更檢察官之起訴法條，依牽連
關係從一重論以參與犯罪組織罪刑，其採證認事，從形式上觀察，並無違背法令之情
形。且查：(一)、按參加以犯罪為宗旨之犯罪組織者，其一經參加，犯罪即屬成立，且
在性質上屬行為繼續之繼續犯，在未經自首或有其他事實證明其確已脫離該犯罪組織
以前，其違法情形仍屬存在，其間法律縱有變更，但其行為既繼續實施至新法施行後
，自應適用新法，並無行為後法律變更之可言，此向為本院之見解。原判決認定上訴
人於組織犯罪防制條例施行前，加入犯罪組織，其既未自首或證明已脫離，其加入行
為自係在繼續中，原判決乃認此部分係犯該條例第三條第一項後段之罪，與另犯之妨
害自由及強制罪，依牽連關係從一重依該條例第三條第一項後段論處，並無適用法則
不當，至原判決於事實欄記載上訴人於該條例公布施行後仍繼續參加犯罪組織，乃該
犯罪成立後未脫離前之當然結果，自無庸就此再敘明其認定之所憑，原判決於理由中
未敘明，要難指為係理由不備。(二)、上訴人於警訊雖先供，沒有加入幫派，但隨即供
因與「竹聯幫東堂」成員熟絡而自然就成為東堂一份子，復就其在東堂之職務、該堂
人數、其所帶領之成員姓名及該堂平日之活動等等均有所供述（偵查卷第九頁反面至
十頁反面），依此供述觀之，顯難指其所供為東堂一份子，係警員擅自所加，而原判
決於理由中已敘明幫會入會儀式多極為隱密，苟非參與之人員自行透露，外人自屬不
易查知，上訴人所辯警訊筆錄記載不實及警方所掌握之幫派成員名冊並無被告在內，
不足採（原判決理由第二點之(二)），上訴意旨再執此無非係就原判決已說明之事項重
為爭執，殊非足取。至原審審理時已就告訴人趙天誼、趙太郎警、偵訊之指訴及卷附
之上訴人所擬之授權書提示，上訴人亦坦承係其所擬，惟否認有脅迫情事，此有審判
筆錄可稽（原審卷第八十三頁背面），自無上訴意旨所指就妨害自由及強制罪部分，
未踐行調查程序之不合法情事。(三)、按認定事實與證據取捨，乃事實審法院之職權，
苟其證據之取捨及事實之認定，並不違背經驗法則與論理法則，即不容任意指為違法
而執為上訴第三審之理由。原判決就認定上訴人雖非主持、指揮，但確有參與上開犯
罪組織，已詳敘其認定之所憑及其理由，所為之認定俱有卷內資料可憑，其採證亦無
違證據法則，而證人陳昭元，固經原審另案認定其並非「竹聯幫東堂」成員而判決無
罪，有判決書在卷，但該案係以該證人自始否認係該堂成員，亦不能僅因與上訴人走
的近即認係上訴人之保鏢，亦為該堂成員為其主要論據，與本案上訴人已有自白，且
其自白與諸多證人及告訴人之指證相合情形有間，該案之認定自不能資為上訴人有利
之認定，原判決雖未審酌該判決，但既與判決主旨不生影響，自不能執此指其違法，
至其餘上訴意旨無非就原審對於告訴人趙天誼、證人張豪、吳坤達、歐文宗、陳貴鵬
、吳豫衛、李懷玉、鄔啟群等人之證詞之取捨及證據證明力判斷之職權行使，任意指
摘，均非適法之上訴理由；綜上，上訴意旨俱不足據以辨認原判決已具備違背法令之
形式，其上訴違背法律上之程式，應予駁回。
據上論結，應依刑事訴訟法第三百九十五條前段，判決如主文。
中      華      民      國    八十八    年      八      月    二十六    日
                              最高法院刑事第二庭
                                  審判長法官  莊  來  成
                                        法官  呂  潮  澤
                                        法官  謝  俊  雄
                                        法官  白  文  漳
                                        法官  蘇  振  堂
      右正本證明與原本無異
                                              書  記  官
中      華      民      國    八十八    年      九      月      一      日
